臺灣士林地方法院民事判決
                                     105年度訴字第1387號
原      告  謝易霖  
            謝易靜  
            謝易璋  
共      同
訴訟代理人  潘秀蓮  
原      告  謝毅亭  

被      告  謝弘哲  
兼訴訟代理  謝炎輝  
人                  
            謝弘斌  
被      告  謝士卿（即謝登旺及謝徐盡之繼承人）

            郭萬山  

            郭宏毅  
            郭蕙茹  
上二人共同
訴訟代理人  陳瑞英  


被      告  李淑燕  
            李鍊平  

            李鍊宜  

            李鍊成  

            李麗娟  
            謝宜臻（即謝登旺之繼承人）

            江彩梧（即謝登旺之繼承人）

兼訴訟代理人  江秀慧（即謝登旺之繼承人）          

被        告  陳謝重子（即謝登旺之繼承人）

            謝春金（即謝登旺之繼承人）

            謝洞洁（即謝登旺之繼承人）

            謝金益（即謝登旺之繼承人）

            謝伴（即謝登旺之繼承人）

            謝金柳（即謝登旺之繼承人）

            謝金葉（即謝登旺之繼承人）

            謝明宗（即謝登旺及謝徐盡之繼承人）

訴訟代理人  謝游阿綢
追加被告    謝豐隆（即謝登旺及謝徐盡之繼承人）

            謝豐裕（即謝登旺及謝徐盡之繼承人）

            謝文雄（即謝登旺及謝徐盡之繼承人）

            謝恭禧（即謝登旺及謝徐盡之繼承人）

            謝麗芳（即謝登旺及謝徐盡之繼承人）

            謝沛珊（即謝登旺及謝徐盡之繼承人）

            簡阿林（即簡謝秀英之繼承人）

            簡阿樹（即簡謝秀英之繼承人）

            簡阿全（即簡謝秀英之繼承人）

            陳簡美（即簡謝秀英之繼承人）

            陳簡阿蘭（即簡謝秀英之繼承人）

            謝長融（即謝宗雄之繼承人）


            謝湄鴻（即謝宗雄之繼承人）

            謝嘉琪（即謝宗雄之繼承人）


            謝仟玲（即謝宗雄之繼承人）

上列當事人間請求分割共有物事件，本院於民國110 年9 月22日
言詞辯論終結，判決如下：
    主  文
被告江秀慧、謝宜臻、江彩梧、陳謝重子、謝春金、謝洞洁、謝
金益、謝伴、謝金柳、謝金葉、謝明宗、謝豐隆、謝豐裕、謝文
雄、謝恭禧、謝士卿、謝麗芳、簡阿林、簡阿樹、簡阿全、陳簡
美、陳簡阿蘭、謝沛珊、謝長融、謝湄鴻、謝嘉琪、謝仟玲應就
被繼承人謝登旺所遺新北市○○區○○段000 地號土地所有權應
有部分4分之1，辦理繼承登記。
兩造共有坐落新北市○○區○○段000 地號土地（面積：1435.1
平方公尺），應依如附圖所示方法分割，由附表二所示取得人依
取得之權利欄所示而取得分割後之土地。
如附表三「應給付補償之共有人」欄所示共有人，應補償如附表
三「應受補償之共有人」欄所示之共有人各如附表三所示之金額
；謝炎輝應補償謝弘斌新臺幣貳佰柒拾捌萬零陸拾元。
訴訟費用由如附表一所示共有人，按附表一「分割後應有部分比
例」欄比例負擔。
    事實及理由
壹、程序方面：
一、次按訴狀送達後，原告不得將原訴變更或追加他訴，但如請
    求之基礎事實同一、該訴訟標的對於數人必須合一確定時，
    追加其原非當事人之人為當事人者或有擴張或減縮應受判決
    事項之聲明者，不甚礙被告之防禦及訴訟之終結者，不在此
    限；不變更訴訟標的，而補充或更正事實上或法律上之陳述
    者，非為訴之變更追加，民事訴訟法第255 條第1 項第2 款
    、第3 款、第7 款、第256 條定有明文。經查：
    ⒈原告謝易靜、謝易霖、謝易璋（下合稱謝易靜等3 人）、
      謝毅亭（與謝易靜等3 人則合稱原告）起訴時，原列謝炎
      輝、謝弘哲、謝士卿，及李淑燕、郭萬山、郭宏毅、郭蕙
      茹、李鍊平、李鍊宜、李鍊成、李麗娟（下均逕稱其名，
      上開7 人合稱郭萬山等7 人，與李淑燕則合稱郭萬山等8
      人）及「謝登旺之全體繼承人」為被告，於聲明第一項主
      張：「被繼承人謝登旺之全體繼承人」應就謝登旺就坐落
      新北市○○區○○段000 地號土地（下稱系爭土地）應有部分
      4 分之1 辦理繼承登記；及請求將系爭土地按全部共有人
      之應有部分，依起訴狀所附分割方案（詳本院105 年度士
      調字第391 號卷第17頁）為原物分割；嗣經查得謝登旺之
      繼承人後，先於民國105 年12月26日追加謝登旺之全體繼
      承人即江秀慧、謝宜臻、江彩梧、謝宗雄（嗣於訴訟繫屬
      中死亡，經繼承人承受訴訟）、陳謝重子、謝春金、謝洞
      洁、謝金益、謝伴、謝金柳、謝金葉、謝徐盡（嗣於訴訟
      繫屬中死亡，經繼承人承受訴訟）、謝明宗、謝豐隆、謝
      豐裕、謝文雄、謝恭禧、謝士卿、謝麗芳、簡謝秀英（嗣
      於訴訟繫屬中死亡，經繼承人承受訴訟）、謝沛珊為被告
      （下均逕稱其名，合稱江秀慧等21人），此有民事追加被
      告狀可稽（見本院卷一第144 至150 頁）；嗣原告再於10
      6 年6 月29日提出預留2.7 公尺寬之道路，其餘土地則依
      共有人應有部分比例分割之分割方案，有民事陳報狀可參
      （見本院卷二第27、29頁）；嗣謝易靜等3 人則於108 年
      6 月25日追加謝弘斌為被告（詳下述，下逕稱其名），並
      就分割方案變更聲明為依下列貳、一、㈠、⒊所示，謝毅亭
      亦表明同意追加謝弘斌為被告，且就分割方案變更聲明為
      下列貳、一、㈡、⒊所示，此有謝易靜等3 人所提之民事追
      加訴之聲明狀，及謝毅亭所提之民事陳報狀可據（見本院
      卷三第255 至262 頁；卷六第22至24頁）。核原告上揭聲
      明之變更，為對於共有物分割方法所為不同之主張，係在
      同一分割共有物之基礎事實下所為之變更，不甚礙被告之
      防禦及訴訟之終結者，且其追加於訴訟中所查明之被繼承
      人謝登旺之全體繼承人部分，亦屬補充或更正事實上之陳
      述，依上揭法律規定，均應予准許。
    ⒉原告起訴時，就系爭土地之共有人郭萬山等8 人均列為被
      告。然查，郭萬山等7 人業於107 年3 月6 日將其應有部
      分（合計為7/80）移轉登記予謝炎輝，嗣謝炎輝再於108
      年1 月4 日將系爭土地應有部分7/80移轉登記予謝弘斌，
      此有土地所有權狀、新北市淡水地政事務所109 年6 月2
      日新北淡地測字第1096088349號函附土地所有權資料1 份
      、新北市淡水地政事務所110 年6 月16日新北淡地資字第
      1106038655號函附系爭土地移轉登記之相關資料為證（見
      本院卷三第137 、212 頁；卷四第157 至168 頁；卷五第
      175 至181 頁、184 至247 頁）。嗣謝易靜等3 人及謝毅
      亭分別於106 年6 月24日、110 年7 月15日以謝弘斌為系
      爭土地之共有人之一而追加為被告，有民事追加訴之聲明
      狀、民事陳報狀可佐（見本院卷三第255 頁；卷六第22頁
      ），揆諸前開規定，核無不合，應予准許。
二、按當事人死亡者，訴訟程序在有繼承人、遺產管理人或其他
    依法令應續行訴訟之人承受其訴訟以前當然停止；當事人喪
    失訴訟能力或法定代理人死亡或其代理權消滅者，訴訟程序
    在有法定代理人或取得訴訟能力之本人，承受其訴訟以前當
    然停止。當事人喪失訴訟能力或法定代理人死亡或其代理權
    消滅者，訴訟程序在有法定代理人或取得訴訟能力之本人承
    受其訴訟以前當然停止；第168 條至第172 條及前條所定之
    承受訴訟人，於得為承受時，應即為承受之聲明；他造當事
    人，亦得聲明承受訴訟；當事人不聲明承受訴訟時，法院亦
    得依職權，以裁定命其續行訴訟，民事訴訟法第168 條、第
    170 條、第175 條第1 項、第2 項、第178 條分別定有明文
    。簡謝秀英於106 年4 月7 日死亡，其關於系爭土地之權利
    義務，由繼承人簡阿林、簡阿樹、簡阿全、陳簡美、陳簡阿
    蘭等（下稱簡阿林等5 人）承受，且其繼承人均未拋棄繼承
    ，亦未聲明承受訴訟，業經原告聲明由其繼承人承受訴訟，
    亦經本院於107 年5 月28日裁定命其繼承人續行訴訟，此有
    民事陳報狀、繼承系統表、戶籍謄本、本院裁定、本院家事
    庭110 年7 月22日士院擎家巧110 年度查詢字第49號函為證
    （見本院卷二第15至24、148 、149 頁；卷六第38頁）；嗣
    謝徐盡於108 年2 月15日死亡，其關於系爭土地之權利義務
    ，由繼承人謝明宗、謝文雄、謝恭禧、謝麗芳、謝士卿、謝
    豐隆、謝豐裕、謝沛珊等承受，且其繼承人均未拋棄繼承，
    經謝易靜等3 人及謝毅亭均聲明由其繼承人承受訴訟，有民
    事聲明承受訴訟狀、戶籍謄本、本院家事庭110 年1 月8 日
    士院擎家少110 年度查詢字第7 號函為證（見本院卷五第69
    至78、101 至109 、110 頁）；嗣謝宗雄於108 年12月9 日
    死亡，其關於系爭土地之權利義務，由繼承人謝長融、謝湄
    鴻、謝嘉琪、謝仟玲等承受，且其繼承人均未拋棄繼承，經
    謝易靜等3 人及謝毅亭均聲明由其繼承人承受訴訟，有民事
    聲明承受訴訟狀、繼承系統表、戶籍謄本、民事陳報狀及本
    院家事庭109 年7 月9 日士院擎家靜109 年度查字第1 號函
    為證（見本院卷四第127 至137 、169 至173 、183 、195
    頁；卷五第59至67、90、91頁）。依前揭規定，均核無不合
    ，應予准許。
三、再按訴訟繫屬中為訴訟標的之法律關係，雖移轉於第三人，
    於訴訟無影響。前項情形，第三人經兩造同意，得聲請代移
    轉之當事人承當訴訟；僅他造不同意者，移轉之當事人或第
    三人得聲請法院以裁定許第三人承當訴訟。民事訴訟法第25
    4 條第1 、2 項定有明文。查，系爭土地之原共有人郭萬山
    等7 人係將其應有部分（合計為7/80）均移轉登記予謝炎輝
    ，嗣謝炎輝再將上開取得之應有部分（合計7/80）均移轉登
    記予謝弘斌；又原共有人李淑燕（應有部分1/160 ）則係於
    107 年3 月6 日將其應有部分移轉登記予謝易靜，此有新北
    市淡水地政事務所110 年6 月16日新北淡地資字第11060386
    55號函附系爭土地之移轉登記之相關資料為證（見本院卷五
    第175 至181 、184 至247 頁），而謝炎輝表明就系爭土地
    之原共有人郭萬山等7 人部分，應由謝弘斌承當訴訟，其不
    承當訴訟，謝弘斌亦稱就郭萬山等7 人之部分應由其承當訴
    訟等語（見本院卷六第100 頁），惟郭萬山等7 人之應有部
    分係移轉登記予謝炎輝，仍應由謝炎輝承當郭萬山等7 人之
    訴訟，始為適法，是謝弘斌主張應由其承當郭萬山等7 人之
    訴訟，尚無所據；至於李淑燕之應有部分雖移轉予謝易靜，
    惟謝易靜與李淑燕於訴訟中係屬對立關係而無從承當訴訟，
    而原告亦表明不撤回李淑燕之訴訟，是以就系爭土地之原共
    有人郭萬山等8 人自仍具有當事人適格，爰於分割方案時仍
    一併列其為分割後之取得人，惟因渠等之應有部分已移轉予
    其他共有人，於本件分割方案中渠等亦未受分配土地，亦不
    影響其他土地實際所有權人之權益，併此敘明。
四、末按言詞辯論期日，當事人之一造不到場者，得依到場當事
    人之聲請，由其一造辯論而為判決，而於訴訟標的對於共同
    訴訟之各人必須合一確定者，言詞辯論期日，共同訴訟人中
    一人到場時，亦適用之，民事訴訟法第385 條第1 項前段、
    第2 項分別定有明文。經查，江秀慧、謝宜臻、江彩梧、陳
    謝重子、謝洞洁、謝伴、謝金柳、謝金葉、謝豐隆、謝豐裕
    、謝文雄、謝恭禧、謝麗芳、謝沛珊，簡阿林等5 人、郭萬
    山等8 人、謝長融、謝嘉琪、謝仟玲等人經合法通知，未於
    言詞辯論期日到場到庭，核無民事訴訟法第386 條所列各款
    之情形，爰依原告之聲請，由其一造辯論而為判決。
貳、實體事項
一、原告主張：
㈠謝易靜等3人部分：
  ⒈緣系爭土地目前實際為如附表一編號1 至35所示之共有人所
    共有（編號36至43郭萬山等8 人之應有部分於訴訟中均已移
    轉予其他共有人），依法並無不能分割情事，且共有人間亦
    無不為分割之約定，伊為避免土地使用上常引發不必要爭議
    ，及增進土地利用價值，屢次請求被告協議分割均無法達成
    協議，爰依法請求裁判分割；惟系爭土地共有人謝登旺已死
    亡，未辦理繼承登記，爰併請求其繼承人辦理繼承登記，俾
    分割共有土地。
  ⒉系爭土地上目前共有6 建物（如附圖所示），門牌號碼陳厝
    坑64之2 號為謝士卿占有使用，門牌號碼陳厝坑64之1 號為
    謝毅亭占有使用，門牌號碼陳厝坑64號為伊等占有使用，謝
    登旺之繼承人謝宗雄（已過世）占有使用部分則無門牌，門
    牌號碼陳厝坑63號為謝登旺之繼承人謝明宗占有使用，門牌
    號碼陳厝坑62號則為謝炎輝占有使用。伊等之土地為出資向
    共有人購買，85年左右是每坪新臺幣（下同）2 萬5 千元向
    其他共有人購買，107 年是用每坪3 萬元向李淑燕購買，因
    此分割後之建築基地須要留大一點，而被告等人之土地則為
    祖先所留，而且依謄本記載最裏面只有二戶人家（謝炎輝及
    謝登旺之繼承人），實際住戶也只有二、三戶，且裏面很寬
    不須要會車，因此預留之道路並不宜過寬，以免損害伊等之
    權利，伊最多可以接受預留3.75公尺的道路，爰斟酌共有人
    之應有部分比例及目前實際使用位置，擬具如本院卷三第17
    1 頁之複丈成果圖所示之分割之方式及位置，爰依民法第82
    3 條、824 條規定，請求裁判分割系爭土地。
  ⒊並聲明：
    ⑴江秀慧、謝宜臻、江彩梧、陳謝重子、謝春金、謝泂洁、
      謝金益、謝伴、謝金柳、謝金葉、謝明宗、謝豐隆、謝豐
      裕、謝文雄、謝恭禧、謝士卿、謝麗芳、簡阿林、簡阿樹
      、簡阿全、陳簡美、陳簡阿蘭、謝沛珊、謝長融、謝湄鴻
      、謝嘉琪、謝仟玲等27人（即謝登旺之繼承人，下稱江秀
      慧等27人）應就被繼承人謝登旺所有系爭土地應有部分4
      分之1 辦理繼承登記。
    ⑵請求判決將如附表一所示共有人共有系爭土地，依下列方
      式為分割如附件複丈成果圖所示（預留道路寬度3.75公尺
      ）之：①編號5 部分（313.73平方公尺）及編號1 、2 、3
       、4 （合計面積180.18平方公尺）應有部分1/4 由謝士
      卿取得；②編號6 部分（面積69.76 平方公尺）及編號1、
      2 、3 、4 （合計面積180.18平方公尺）應有部分1/8由
      謝毅亭取得；③編號7 部分（面積207.78平方公尺）由謝
      易靜取得應有部皆28/78 ，謝易霖、謝易璋2 人各取得應
      有部分25/78 ，另編號1 、2 、3 、4 （合計面積180.18
      平方公尺）應有部分78/480由謝易靜取得7/120 ，謝易璋
      、謝易霖等2 人各取得應有部分5/ 96 ；④編號8 部分（
      面積326.6 平方公尺）及編號1 、2 、3 、4 （合計面積
      180.18平方公尺）應有部分1/4 由第一項所示謝登旺之繼
      承人謝江秀慧等27人取得。⑸編號9 部分（面積337.05平
      方公尺）由謝炎輝、謝弘哲2 人各取得應有部分1/ 16（
      應為5/1 7 之誤繕），謝弘斌取得應有部分7/80（應為7/
      17之誤繕）；如附表一共有人面積增減以價金補償」。
㈡謝毅亭部分：
  ⒈如附圖所示之C 建物為伊之祖父母簡謝火中、簡金蘭繼承後
    自行建造為現況之房屋，簡謝火中已死亡，目前由伊之祖母
    簡金蘭及父親謝德順居住其內，已居住達46年，並自行繳納
    房屋稅，該房屋年久老舊並嚴重漏水，希望分割後合法重建
    ，因謝易靜等3 人所提之方案（預留3.75公尺道路）會將伊
    之上開建物所在土地分割，致伊分得土地為多筆分散之土地
    ，且形狀不完整，將使伊無法完整利用，致影響分得部分之
    利用價值，且謝易靜等3 人之D 建物未合法申請建築執照，
    尚未完成興建，且未留有防火間隔、建造坪數未依規定等違
    法情事而為違章建築，其他被告亦因分割而取得完整之土地
    ，對伊實屬不公平，因此於分割時亦應考量伊持有土地坪數
    之完整連結性，並提出系爭土地及建物現況圖一份為證（見
    本院卷四第21頁）；伊最後贊成之方案是預留6 公尺道路之
    分割方案等語。
  ⒉並聲明：
    ⑴江秀慧、謝宜臻、江彩梧、陳謝重子、謝春金、謝洞洁、
      謝金益、謝伴、謝金柳、謝金葉、謝明宗、謝豐隆、謝豐
      裕、謝文雄、謝恭禧、謝士卿、謝麗芳、簡阿林、簡阿樹
      、簡阿全、陳簡美、陳簡阿蘭、謝沛珊、謝長融、謝湄鴻
      、謝嘉琪、謝仟玲等27人（即謝登旺之繼承人）應就被繼
      承人謝登旺所有系爭土地應有部分4 分之1 辦理繼承登記
      。
    ⑵請求判決將如附表一所示共有人所共有系爭土地，依下列
      方式為分割如附件複丈成果圖所示（預留道路寬度6 公尺
      ）之方式為分割：㈠編號5 部分（面積174.83平方公尺）
      及編號1 、2 、3 、4 （合計面積292.16平方公尺）應有
      部分1/4 由謝士卿取得；㈡編號6 部分（面積142.87平方
      公尺）及編號1 、2 、3 、4 （合計面積292.16平方公尺
      ）應有部分1/8 由謝毅亭取得；㈢編號7 部分（面積199.6
      8平方公尺）由謝易靜取得應有部分28/78 ，謝易霖、謝
      易璋2 人各取得應有部分25/78 ，另編號1 、2 、3 、4
      （合計面積292.16平方公尺）應有部分78/480由謝易靜取
      得7/ 120，謝易璋、謝易霖等2 人各取得持分5/96；㈣編
      號8 部分（面積288.51平方公尺）及編號1 、2 、3 、4
      （合計面積292.16平方公尺）應有部分1/4 由第一項所示
      謝登旺之繼承人謝江秀慧等27人取得；㈤編號9 部分（面
      積337.05平方公尺由謝炎輝、謝弘哲2 人各取得分得部分
      應有部分1/16（應為5/17之誤繕），謝弘斌取得應有部分
      7/80（應為7/17之誤繕）；㈥各共有人受分配土地面積有
      未依持分取得者，則由其他逾應有部分而受分配之共有人
      以價金補償。㈦編號F1部分（面積3.3 平方公尺），因須
      敲除建物F 之部分，建物前方4 公尺外已有現有道路（坐
      落新北市○○區○○段000 地號土地，為財政部國有財產署管
      理之國有土地），且民眾皆可通行，請求將現在道路也列
      入分割預留道路路寬，即不拆除部分建物F 。
二、被告答辯：
㈠謝士卿：
　伊同意原告所提之分割方案，因為原告所提方案中C 建物所佔
  土地有一部分要分給伊，對伊最有利，伊希望道路最多留4 公
  尺，因為留太多，伊分到的土地就變少，所以伊主張應留3.75
  公尺之道路，且同意就未分到足夠應有部分土地之共有人以金
  錢為補償。另外，伊繼承謝登旺持分之部分大概只有3 坪左右
  ，同意就該繼承之部分與其他繼承人公同共有，而與其他共有
  人為分割等語。
㈡謝炎輝、謝弘斌、謝弘哲：
  ⒈伊於106 年6 月29日提出分割方案圖，主張預留5 公尺之道
    路，而分割方案圖中綠色區塊（建物A 、B 位置及C 之一部
    分）分割為謝士卿所有，紫色區塊（建物C 之一部分分割為
    謝毅亭所有），藍色區塊（建物D 之位置）分割為謝易靜等
    3 人所有，橘色區塊（建物E 、F 位置）分割為謝登旺之全
    部繼承人公同共有，紅色區塊（建物G 、H 、I 之位置）分
    割為謝炎輝、謝弘哲、郭萬山等8 人所共有。
  ⒉本件伊等同意分割，惟分割應以良善為依歸，故原先狀態之
    道路環境已成習慣，符合民法第1 條之要旨，亦屬第2 條不
    背於公共秩序，而目前建物前之空地已經通行20餘年以上，
    建地內住戶達2 戶以上且提供不特定人物進出，住戶為宗族
    親屬居住，該空地已為既成道路，經伊現場量測後如附圖A
    至G 建物前之道路寬度，除A 建物門口面臨隆山路，其餘寬
    度分別為，9.6 公尺、12.2公尺、9.2 公尺、12.2公尺、6.
    3 公尺、8.5 公尺，而火災時消防車救災之通行之淨空間寬
    度亦須有4.1 公尺以上，是以預留6 公尺道路是分割之底線
    ，惟分割方案中之複丈成果圖，尚欠伊等所提之分割方案D-
    1 部分，此為謝炎輝購自郭萬山等7 人，再由謝炎輝轉讓予
    謝弘斌，應列入原屋原址分割。若未如伊等之聲明分割，則
    請求駁回原告之訴，訴訟費用及測量費用均應由原告負擔。
  ⒊謝易靜等3 人本來未住在該處，而係購買謝寶珠名下D 建物
    之部分，並未購買郭萬山等7 人名下D-1 土地，其等購買後
    ，於現址拆除位於D-1 之郭萬山等人之房屋，並於D 及D1處
    興建房屋後，因違建而遭新北市政府拆除，方有分割之議題
    ，而其等於購買時該處之既成道路已存在，不能於購買後才
    要改變道路之現況，而侵害當地居民之權益，而系爭土地臨
    近北18線，10米寬隆山路路邊土地之價值會比較高，且目前
    系爭土地上設有地上權，以及自70年時即已建造使用之房屋
    7 棟及住戶數十人，是以原本使用之道路必須保留，無論如
    何分割方式，均不可以消滅長久以來的通行道路，也不可以
    將6 公尺以上巷道縮減成2.7 公尺或3.5 公尺，縱使要分割
    ，必須維持6 公尺以上道路，既不影響新舊建築之建物，又
    能保障住戶實際用路權益。
  ⒋系爭土地之其中一位地上權人謝婆還在，他沒有土地持分，
    他的地上權範圍為80.02 平方公尺，已讓給謝炎輝的父親謝
    清波，但是沒有辦理移轉登記，目前房子由謝炎輝居住；另
    外謝炎輝的地上權範圍為126.12平方公尺；謝細嬰是謝炎輝
    的大伯，他已死亡，他的地上權範圍為69.55 平公尺，沒有
    辦理移轉，他的房子目前是由謝炎輝使用。
  ⒌郭萬山等7 人之土地應有部分均已全部轉售予謝炎輝，謝炎
    輝亦將取得之應有部分移轉登記予謝弘斌，而郭萬山等人原
    持分所在房屋亦為謝易靜等3 人毀損，謝炎輝向郭萬山等7
    人購買而取得之土地約40坪，其中一半為謝易靜等3 人占用
    ，謝炎輝等人所提照片及複丈成果圖所加繪位置即為D-1 房
    屋照片及所在位置（即本院卷三第73、74頁），該處位置土
    地應清空還給謝炎輝，且應將該部分土地分割給謝弘斌，謝
    炎輝、謝弘哲2 人同意共有，惟謝弘斌應單獨分到上開D-1
    房屋所在位置土地等語。
  ⒍並聲明：
    ⑴同意就系爭土地為裁判分割，訴訟費用按應有部分比例負
      擔；惟分割方案須預留6 公尺寬度之道路，且須另繪製分
      割方案圖，並就伊等所稱之D- 1建物位置分配予謝弘斌；
      並以金錢補償未按持分比例受完整分配之共有人。
    ⑵若法院未依伊等上開分割方案為分割，則請求駁回原告之
      訴，訴訟費用由原告負擔。
㈢謝登旺之繼承人：
　江秀慧、謝宜臻稱：同意分割，希望可以變價分割等語；謝金
  益、謝春金稱：同意分割，但是應該由現在使用土地的繼承人
  來負擔義務，如果有其他共有人有給付補償金錢，伊等也須分
  到此部分的權利；其餘繼承人均未到庭陳述意見或提出任何書
  狀表示意見。
㈣郭萬山等8 人：
  郭萬山等7 人於系爭土地之應有部分已移轉登記予謝炎輝，李
  淑燕於系爭土地之應有部分亦已移轉登記予謝易靜，惟其等於
  移轉登記前曾分別陳述如下：郭弘毅、郭蕙茹、郭萬山、李淑
  燕、李麗娟、李鍊成、李鍊宜：伊等同意謝炎輝所提預留6 公
  尺道路之分割方案；李鍊平則稱：同意分割，希望可以變價分
  割等語。
㈤謝宗雄之繼承人：
  ⒈謝湄鴻：伊是謝宗雄之女兒，現在房子的實際居住人，伊同
    意分割，但是希望原屋原址，希望路留寬一點，留6 公尺的
    道路等語。
  ⒉謝長融：同意分割，我們是住在最裏面，希望路留大一點，
    希望留6 公尺的道路等語。
㈥謝明宗：
　同意分割，惟因現在建物前巷道已通行20年以上，建地內住戶
  達2 戶以上，且供不特定人物進出，住戶為宗族親屬居住，有
  經由此巷通行之必要，若將該巷道縮減，會影響車輛通行，甚
  至會影響火災消防車救災之通行，希望留6 公尺的道路，若因
  此致房屋佔到部分的土地，同意拆除佔用土地的部分等語。
三、本院之判斷：
  ㈠按共有物之分割性質上為處分行為，依民法第759 條規定，
    公同共有之土地之共有人中有人死亡時，於其繼承人未為繼
    承登記前，不得分割共有物。又各共有人得隨時請求分割共
    有物，為民法第823 條第1 項本文所明定，此項規定，旨在
    消滅物之共有狀態，以利融通與增進經濟效益。準此，若許
    死亡共有人之繼承人不辦理繼承登記，自有礙共有人請求分
    割共有物之權利，與該條立法意旨有違。查江秀慧等27人就
    被繼承人謝登旺所遺系爭土地權利範圍尚未辦理繼承登記，
    有新北市金山戶政事務所105 年10月5 日新北金戶字第1053
    745801號函附謝登旺繼承系統表及戶籍謄本、系爭土地登記
    謄本在卷可考（見本院卷一第11至16頁；卷二第17至24；卷
    三第203 至207 頁；卷四第130 至135 頁；卷五第59至67、
    177 至181 頁；外放戶籍謄本卷），依上說明，若許其等不
    辦理繼承登記，自有礙原告請求分割系爭土地之權利，與民
    法第823 條立法意旨有違，是原告請求命江秀慧等27人就謝
    登旺所遺系爭土地權利範圍辦理繼承登記後，裁判分割系爭
    土地，自屬有據，而應准許。
  ㈡按各共有人，除法令另有規定外，得隨時請求分割共有物，
    但因物之使用目的不能分割或契約訂有不能分割之期限者，
    不在此限，民法第823 條第1 項定有明文。經查：
    ⒈系爭土地面積1,435.1 平方公尺，為如附表一所示之共有
      人共有，應有部分各如附表一「應有部分比例」欄所示等
      情，有土地登記謄本、新北市淡水地政事務所109 年6 月
      2 日新北淡地測字第1096088349號函附土地所有權資料、
      土地登記謄本可稽（見本院卷四第157 至168 頁；卷五第
      177 至181 頁）。系爭土地之全部共有人對於系爭土地之
      分割方法未能以協議決定，亦無不得分割之情形或約定，
      且系爭土地屬都市計畫內（北海岸風景特定區計畫），土
      地使用分區為農業區，建地目土地；又系爭土地上設定有
      謝婆（權利範圍82.02 平方公尺，1/1 ）、謝炎輝（權利
      範圍126.12平方公尺，1/1 ）、謝細嬰（權利範圍69.55
      平方公尺，1/1 ）、謝易靜（權利範圍68.23 平方公尺，
      1/ 3）、謝易璋（權利範圍68.23 平方公尺，1/3 ）、謝
      易霖（權利範圍68.23 平方公尺，1/3 ）等6 個地上權；
      而於建物登記則有①門牌號碼陳厝坑61號（三芝區芝柏段2
      88 建物，原建號223 ，重測前為新小基隆段陳厝坑小段〈
      下稱陳厝坑小段〉27建號）土造一層，所有權人為謝婆；②
      門牌號碼茂長村77號（三芝區芝柏段289 建號，原建號22
      5 ，重測前為陳厝坑小段28建號），土造一層，所有權人
      為謝心匏；③門牌號碼茂長村77號（三芝區芝柏段290 建
      號，原建號226 ，重測前為陳厝坑小段29建號），土造一
      層，原所有權人為謝細嬰；④門牌號碼陳厝坑64號（三芝
      區芝柏段291 建號，原建號226-1 ，重測前為陳厝坑小段
      30建號），土造一層，所有權人為謝易靜等3 人；⑤門牌
      號碼茂長村77號（三芝區芝柏段292 建號，原建號226-2 
      ，重測前為陳厝坑小段31建號），土造一層，所有權人為
      謝登旺；⑥門牌號碼茂長村77號（三芝區芝柏段293建號，
      原建號227 ，重測前為陳厝坑小段32建號），土造一層，
      所有權人為謝炎輝，上開建物係於39年間辦理建物所有權
      第一次登記，應係按臺灣省政府37年巳巧府綱地甲字第75
      4 號訓令訂頒「各縣市辦理土地登記有關建築改良物補充
      要點」規定辦理等情。此有土地及建物登記第一類謄本、
      新北市政府工務局105 年10月25日新北工建字第10520118
      51號函、新北市政府農業局105 年12月5 日新北農牧字第
      1052348111號函及新北市淡水地政事務所105 年12月13日
      新北淡地登字第1053800074號函附相關土地建物登記資料
      可佐（見本院卷一第34、63至65、66至71、77、79至142 
      頁）。
    ⒉又系爭土地上之上開建物，原登記房屋主要建築材料均為
      土角，且為平房、一樓層，且均於39年間辦理建物所有權
      第一次登記，有新北市淡水地政事務所105 年12月13日新
      北淡地登字第1053800074號函附土地登記建物之相關資料
      可憑（見本院卷一第79至142 頁）。嗣經本院於106 年4
      月11日履勘現場之結果：①如附圖編號A 建物（無門牌）
      ，為鋼筋水泥二樓並以鐵皮加蓋三樓之房屋，該建物僅部
      分占有系爭土地，為謝士卿占有使用；②如附圖編號B 建
      物（門牌號碼陳厝坑64之2 號）為鋼筋水泥三樓房屋，為
      謝士卿占有使用並經營餐廳；③如附圖編號C 建物（門牌
      號碼陳厝坑64之1 號），為鋼筋水泥一樓房屋，目前為謝
      毅亭占有使用；④如附圖編號D 建物（門牌號碼陳厝坑64
      號），為鋼筋水泥三樓房屋，有拆除之痕跡，為謝易靜等
      3 人之母親潘秀蓮出資建造；⑤如附圖編號E 建物（無門
      牌），為鋼筋水泥二樓房屋，為謝宗雄（已死亡）居住使
      用（按：目前為謝宗雄之繼承人居住）；⑥如附圖編號F建
      物（門牌號碼陳厝坑63號），為鋼筋水泥三樓房屋，為謝
      明宗居住使用；而E 、F 中間有一貨櫃屋，亦為謝明宗占
      有使用；⑦如附圖編號G 建物（門牌號碼陳厝坑62號），
      為鋼筋水泥三樓房屋，目前為謝炎輝居住使用；⑧如附圖
      編號H 建物（無門牌）為緊鄰陳厝坑62號之鋼筋水泥一樓
      房屋，上以鐵皮加蓋二樓，現為謝炎輝居住使用；⑨如附
      圖編號I 建物，為鐵皮車棚，該建物僅部分占有系爭土地
      ，現為謝炎輝使用。又上開A 至I 之建物門前為空地，建
      物使用人均由該空地通往隆山路。而系爭土地之建物登記
      謄本中，27（地上權人謝婆）、29（地上權人謝細嬰）、
      32（地上權人謝炎輝）等建號之房屋，即為謝炎輝目前翻
      修興建使用之陳厝坑62號之範圍，28建號房屋之所有權人
      謝心匏為郭萬山之祖父，惟該建物目前已不存在，30建號
      房屋目前已不存在，目前由謝易靜等3 人在原址興建門牌
      號碼陳厝坑64號房屋（嗣因未申請建築許可執照擅自興建
      而遭新北市政府拆除），31建號房屋目前已不存在，由謝
      宗雄在原址興建房屋（即上開編號E 建物）等情，此有本
      院勘驗測量筆錄、現場圖及現場照片數張為證（見本院卷
      一第260 至265 、275 至281 頁）；再經本院函請新北市
      三芝區公所、新北市淡水地政事務所派員訪查建物現場後
      ，亦認目前該處共有6 建物，惟均非屬原先登記之土造建
      物，且系爭土地上已無「陳厝坑61號」、「茂長村77號」
      登記門牌建物，而新北市三芝區公所於系爭土地上之道路
      並無相關之維管資料，此亦有新北市三芝區公所107 年2 
      月8 日新北芝工字第1072341903號函、新北市淡水地政事
      務所107 年6 月13日新北淡地測字第1074028697號函及檢
      附之照片及登記資料函可參（見本院卷二第172 至185頁
      ）。綜上履勘結果及相關機關派員訪查之資料，可知目前
      於系爭土地原登記之建物均已拆除，並重為翻修整建成鋼
      筋水泥房屋，而上開翻修整建成鋼筋水泥房屋部分，亦未
      重新申請核發新建築執照，亦有新北市三芝區公所108年1
      2月24日新北芝工字第1082828947號函可參（見本院卷四
      第113 頁）。經核系爭土地屬都市計畫區內之農業區建地
      目之土地（俗稱「農建地」），且於劃為都市計畫內之農
      業地前即申請有上開三、㈠、⒈所示之6 筆建物登記，並有
      上開建物位於其上，雖設有6 個地上權，惟仍得由共有人
      自行協調於分割後各自轉載於其所分割之土地，或於協調
      不成時，上開之地上權依法將全部轉載於分割後之各筆土
      地上，亦不影響已建築房屋之使用，且系爭土地既屬「農
      建地」，而與一般農地不同，不受農業發展條例相關限制
      ，依法仍可為建築房屋使用，僅其建蔽率及容積率受到較
      多限制，是以依系爭土地之使用目的尚無不能分割之情形
      ，且系爭土地之共有人間亦無從達成協議，是原告訴請裁
      判分割共有物即系爭土地，於法有據。
    ⒊至謝炎輝、謝弘斌、謝弘哲等人辯稱：系爭土地上於謝易
      靜等3 人違章建築之房屋前方尚有郭萬山之房屋（應係指
      上開陳厝坑小段28建號之郭萬山祖父謝心匏之房屋），係
      位於謝易靜等3 人違建房屋之前方位置，惟於本件起訴前
      已遭謝易靜等3 人違法拆除，因郭萬山等7 人已將其權利
      （應有部分合計7/80）讓與謝炎輝，謝炎輝並將所取得之
      權利（即應有部分7/80）讓與謝弘斌，此有土地所有權狀
      及所有權人謝心匏之房屋照片為證（即照片中所劃之D-1
      位置，見本院卷三第137 、147 頁），是以系爭土地分割
      時，應將上開照片中D-1 位置土地分割予謝弘斌，始屬公
      平等語。惟本件係就共有人所共有之系爭土地予以裁判分
      割，且應以原物分割為原則，例外則以金錢為補償，系爭
      土地上於分割時若有原有建物存在，亦僅係分割時之參考
      因素之一，惟其考量應著重於該建物所有權人之分割時之
      實際使用該建物之利益。而本件原告係於105 年8 月5 日
      起訴，且經本院於106 年4 月11日履勘現場時，其上並無
      謝炎輝所稱原屬郭萬山所有（建物所有權人登記為謝心匏
      ，非登記為郭萬山等7 人）之D-1 建築物，斯時郭萬山等
      7 人仍為系爭土地之共有人，而郭萬山於現場履勘時亦稱
      該建物目前已不存在等情，此有本院上開勘驗測量筆錄可
      佐（見本院一第260 至265 頁），是以於本件系爭土地之
      分割時，並無從審酌D-1 建築物之所有權人於分割後尚有
      何實際使用之利益；再者，郭萬山等7 人係於本院於106
      年4 月11日履勘現場後，再於106 年6 月間將其等就系爭
      土地之應有部分（合計7/80）均出售予謝炎輝，並移轉登
      記予謝炎輝（登記日期為107 年3 月6 日），嗣謝炎輝再
      於107 年12月21日將其應有部分中之7/80售予謝弘斌，並
      為移轉登記（登記日期為108 年1 月4 日），此有不動產
      買賣契約書、新北市淡水地政事務所108 年4 月25日新北
      淡地資字第1085376194號函附土地登記謄本、110 年6 月
      16日新北淡地資字第1106038655號函附移轉登記之相關資
      料及土地所有權狀可證（見本院卷三第120 至136 、202
      至207 頁；卷五第175 至247 頁）。惟按土地之「應有部
      分」，乃各共有人就共有物之所有權在分量上得享有之抽
      象比例，一般稱之為「持分」，又「應有部分」係存在於
      共有物之任何一部分，並非共有物的具體特定部分。是依
      上開資料可證郭萬山等7 人所移轉登記者僅為其等於系爭
      土地之應有部分，而非將「當時尚存在」之任何房屋出售
      予謝炎輝（因移轉登記之時郭萬山等7 人於系爭土地上並
      無任何房屋存在，自無從就當時亦不存在之房屋為買賣或
      移轉所有權），且郭萬山等7 人之應有部分於移轉登記予
      謝炎輝時，已與謝炎輝之應有部分合而為一，已無從另將
      郭萬山等7 人之應有部分再予特定後移轉登記予謝弘斌，
      而謝弘斌所受讓者亦僅係謝炎輝於系爭土地之部分應有部
      分，而與郭萬山等7 人無涉。又謝炎輝等人所稱之原有D-
      1 建物（應係指上開陳厝坑小段28建號房屋）之所有權人
      既為謝心匏，於該建物上亦未設定有地上權，是郭萬山等
      7 人就系爭土地之應有部分之出售及移轉登記，更無地上
      權是否出售或移轉登記之問題，是以謝炎輝或謝弘斌就其
      等所稱之D-1 建築物即無相關之權利可於本案為主張。至
      於謝炎輝等人所稱D-1 建物係遭謝易靜等3 人違法拆除等
      情，若係屬實，該建物即因業已滅失而無從為買賣移轉登
      記，而應由該建物遭拆除當時之實際上所有人謝心匏（或
      其繼承人）對謝易靜等3 人依法為相關之救濟或請求賠償
      ，而與謝炎輝、謝弘斌2 人無涉，與本件分割共有物並無
      影響，謝炎輝、謝弘斌2 人主張郭萬山等7 人已將D-1 建
      物之權利移轉予謝弘斌，實屬就法律關係之誤解。末按謝
      炎輝等人雖一再為上開主張，而本院亦於108 年4 月23日
      函文予謝炎輝、謝弘哲、郭萬山、謝宗雄、謝明宗等人就
      其等主張D-1 建物存在之事實，若欲以此事實為基礎而主
      張相關權利，且欲保留6 公尺之道路，請與地政機關人員
      至現場繪製複丈成果圖（見本院卷三第184 頁），惟上開
      被告等人未予配合，本院再於108 年5 月8 日函謝炎輝（
      本院卷三第230 頁），請其就所主張之方案向地政機關繳
      費、測量，惟謝炎輝仍於108 年5 月17日具狀主張本件應
      駁回原告之訴，而未提出該部分主張之分割方案（見本院
      卷第三第234 至237 頁）。是以謝炎輝等人嗣後再具狀請
      求就該部分為複丈測量，並請求原告繳交測量費用云云，
      本院認謝炎輝等人所稱D- 1建物既與其等無涉，即應無必
      要再予測量繪製複丈成果圖而另立新分割方案，併此敘明
      。
  ㈢按分割之方法不能協議決定，或於協議決定後因消滅時效完
    成經共有人拒絕履行者，法院得因任何共有人之請求，以原
    物分配於各共有人。但各共有人均受原物之分配顯有困難者
    ，得將原物分配於部分共有人。民法第824 條第2 項第1 款
    訂有明文。次按法院定共有物分割之方法，應斟酌各共有人
    之意願、利害關係、共有物之性質、分割前使用狀況、分割
    後各部分所得利用之價值及經濟效用、全體共有人利益等有
    關情狀，於符合公平經濟原則下，為適當之決定，不受共有
    人所主張分割方法之拘束。經查：
    ⒈系爭土地屬都市計畫區內農業區，建地目土地，且與隆山
      路相連，土地格局方整，於其上現有謝士卿、謝毅亭、謝
      易靜等3 人、謝宗雄（已死亡，其就系爭土地及建物之權
      利為其繼承人所繼承）、謝明宗及謝炎輝等人所使用之建
      物，其等占有使用情形均詳如上述，而其等除謝易靜等3
      人之建物因違章建築而遭拆除外，其餘建物應屬堪用且仍
      於實際使用中，是以若全依全部共有人之應有部分為原物
      分割，必導致部分可供使用之建物面臨拆除毀損之狀態，
      若完全採用變價分割，再將價金依應有部分比例分配全體
      共有人之分割方式而言，由於系爭土地上之現有建物及有
      數個地上權存在，勢必影響系爭土地整體出售之價格與市
      場上之買受意願，並衍生相關之訴訟紛爭，而導致全體共
      有人之不利益。再者，系爭土地共有人中除部分之謝登旺
      之繼承人主張變價分割，及謝炎輝、謝弘斌主張應由謝弘
      斌分得上開所述D-1 建物之位置等語外，其餘之人均表示
      由其等依現占有建物之位置，而取得建物所在位置之土地
      ，及其等分得土地若超過其應有部分比例則以金錢補償其
      他共有人，而本院亦認各共有人實際使用中之建物保存應
      予優先考慮，且有部分之建物甚至設有地上權之合法權利
      ，而共有人中大多亦多主張應以保留現有建物之方式為現
      址分割，是以本院上開履勘中之現存有共有人為實際使用
      之建物，均以現狀保留為原則而為本件之分割。而謝易靜
      等3 人之建物雖因違章建築而遭新北市政府拆除，惟因其
      等就其原有之建物亦設有地上權（即上開陳厝坑小段30建
      號建物），雖其建物拆除後另為違建之建物面積超逾其地
      上權設定範圍，惟該違章建築之位置亦與其等原先設定地
      上權之建物所在位置部分重疊，未來仍有可能於原地重新
      取得建照興建，是以本院認仍宜將該違章建築位置之土地
      分割予謝易靜等3 人，以利其等就取得土地之完整利用，
      至於謝易靜等3 人是否曾拆除所有權人謝心匏所屬D-1 建
      物，而於該處為違章建築，此亦係D-1 建物所有權人是否
      對其等為追訴或請求賠償之問題，與本案無涉，更與謝炎
      輝、謝弘斌等人無涉，亦如上述，是以謝炎輝、謝弘斌於
      訴訟中一再表明謝弘斌應分得應屬郭萬山等7 人之建物（
      所有權人為郭萬山之祖父謝心匏）所在位置之土地，實屬
      無據（此於下述另再補述）。另關於謝登旺之全體繼承人
      部分，除謝明宗及謝宗雄之繼承人表示希望以其現占有之
      建物位置分割為謝登旺之全體繼承人所取得土地，江秀慧
      、謝宜臻則到庭表示希望變價分割，謝春金、謝金益則表
      示同意分割，但是應該由現在使用土地的繼承人來負擔義
      務，如果有其他共有人有給付補償金錢，伊等也須分到此
      部分的權利，而其餘繼承人均未表示其他不同意見，而謝
      明宗及謝宗雄之繼承人目前所使用之建物（即附圖編號E
      、F ）既為堪用狀態，且就建物所在之土地原物分割予謝
      登旺之繼承人以利上開建物為繼續使用，自得以以發揮經
      濟上之價值，是以應以謝明宗、謝宗雄（已過世，由其繼
      承人繼承其權利）等人目前所管理使用之房屋所在位置之
      土地，為謝登旺之全體繼承人分割取得之土地為宜，至謝
      登旺之其餘繼承人於系爭土地分割後，既為如附圖編號8
      之公同共有人，且於公同關係存續中，各公同共有人不得
      請求分割其公同共有物（民法第829 條），惟仍得本於公
      同共有關係另行對使用該部分土地之謝明宗、謝宗雄之繼
      承人主張相關之權利。
    ⒉關於謝弘斌之應有部分，謝炎輝、謝弘斌雖主張應由謝弘
      斌分得其等上述所稱D-1 建物（即陳厝坑小段28建號建物
      ）所在位置部分土地等語。惟查謝弘斌之應有部分係於訴
      訟繫屬中，經謝炎輝於107 年12月21日始將其應有部分中
      之7/80售予謝弘斌，並為移轉登記（登記日期為108 年1
      月4 日），觀其受移轉登記應有部分7/80之過程，顯為謝
      炎輝欲將郭萬山等7 人應有部分全部移轉登記予其子謝弘
      斌，進而使謝宏斌得以分得其所稱之D-1 建物位置土地之
      目的。惟本件謝萬山等7 人於起訴時，系爭土地上並無其
      等所稱之D-1 建物，不但郭萬山等7 人已無D-1 建物之所
      有權，而郭萬山等7 人於移轉應有部分7/80予謝炎輝時，
      更不可能將其本為權利之D-1 建物一併移轉予謝炎輝，是
      以謝炎輝、謝弘斌就D-1 建物並無相關之權利，業如上述
      ，縱經地政機關繪製D-1 建物之具體所在之分割方案圖，
      因謝弘斌本人與D-1 建物並無任何關連，亦無從據以將D-
      1 建物所在位置土地分割予謝弘斌。若將其等所稱之D-1
      建物土地所在位置土地分割予謝弘斌，反有害於其他共有
      人謝易靜等3 人對土地之利用；再者，謝弘斌之應有部分
      既係於訴訟中始由謝炎輝移轉登記，而其與系爭土地之其
      他建物亦無相關之關連，自仍應將其應有部分所得分割與
      謝炎輝為同一土地，始為適當，若其願意自謝炎輝所分得
      土地單獨分割出其應有部分所應得之土地，或表示願與謝
      炎輝、謝弘哲等人共有謝炎輝分得之土地，本院亦應予以
      適當之尊重而為考量。惟查謝炎輝、謝弘斌2 人一再表示
      希望由謝弘斌單獨分得D-1 建物所在位置（亦即與謝易靜
      等3 人所分得之編號7 之區塊內），而不願由謝弘斌與謝
      炎輝、謝弘哲等人共有附圖編號9 之土地，經考量謝弘斌
      、謝炎輝之意願，亦於無適當且合謝弘斌意願之土地可供
      原物分配予謝弘斌，且其應有部分原即由謝炎輝於訴訟中
      移轉所得，且於訴訟過程中即可顯現其係由此受移轉之過
      程而達分配取得D-1 建物所在位置之目的，因該等目的既
      無從合法達到，是僅得將其原可分得之土地再合併由謝炎
      輝所取得，而由謝炎輝以金錢補償其應受分配可得土地之
      損失（其於後述土地鑑價後應補償予其他共有人之部分亦
      應由謝炎輝一併負擔）。
    ⒊本案審理中，系爭土地之共有人爭執最劇者乃系爭土地於
      分割後，究係依謝易靜等3 人所主張預留3.75公尺之道路
      或依謝炎輝等人所主張預留6 公尺之道路，始為適當等情
      。經查：
      ⑴謝炎輝、謝弘哲、謝弘斌等人雖主張上開建築物前之空
        地為既成道路，應予保留，不得列入分割之範圍等語。
        惟經本院函詢相關單位後，該處並非屬新北市三芝區公
        所養護道路範圍，此有新北市政府養護工程處107 年2
        月9 日新北養一字第1073608851號函、新北市三芝區公
        所107 年2 月8 日新北芝工字第1072341903號函、107
        年2 月23日新北芝工字第1072342339號函可憑（見本院
        卷二第133 、134 、141 頁），是以上開建物前方之空
        地雖係供當地住戶通行多年，尚難認其等主張該處已屬
        既成道路，而不得為分割之標的，其等上開主張，尚無
        足採。
      ⑵然觀諸系爭土地之現狀係因各建物之縱深長度不同，而
        於各建物前留有大約6 至12公尺左右寬度不同之空地，
        以供當地居民長年來之通行及其他使用，此業經被告謝
        炎輝實地測量後陳報到院（見本院卷二第192 頁），而
        本院考量共有人因分割而取得各自單獨之土地後，道路
        若留存過寬則相對減少了共有人所能分得之土地及得建
        屋之面積，若道路留存寬度過窄，雖使共有人分得之土
        地面積變多，惟卻影響了全部共有人通行之權利，甚或
        影響日後發生危難時之消防救災等公益，且道路前端銜
        接他道路（隆山路）之共有人與道路尾端之共有人對預
        留道路使用之頻率或功能亦有可能受不同之影響，再參
        酌系爭土地上現有建物前方之空地寬度少則6 公尺，多
        則達12公尺，而為當地之居民多年來之通行利用或為其
        他生活上所用，該處空地雖非屬既成道路，惟早已形成
        居民生活型態之一部分；而謝易靜等3 人係於99年10月
        12日自原共有人謝文達處以受贈與為由而受讓移轉登記
        系爭土地1/16，再於105 年7 月1 日自原共有人謝宏村
        處購買而受讓系爭土地應有部分1/32，共計15/96 ，其
        等三人每人之應有部分則為5/96，再於107 年3 月6 日
        自原共有人李淑燕處購買應有部分（1/160 ）並移轉登
        記予謝易靜，致謝易靜之應有部分合計為7/120 （5/96
        ＋1/160 ＝7/120 ），此有新北市淡水地政事務所110年6
         月16日新北淡地資字第1106038655號函附系爭土地之
        移轉登記之相關資料為證（見本院卷五第184 至247、2
        48 至278 頁），嗣於拆除舊屋後，未經取得建照而興
        建目前之建物，遭舉報違章建築，並經新北市政府違章
        建築拆除大隊於104 年11月13日勘查後認未依法申請建
        築許可執照而擅自建造，並於105 年5 月31日依法拆除
        完畢，此亦有新北市政府違章建築拆除大隊104 年11月
        26日新北拆認一字第1043092402號函附相關資料可佐（
        見本院外放卷，並於110 年9 月22日言詞辯論時當庭提
        示予兩造閱覽），堪認謝易靜等3 人並非長年於系爭土
        地共同生活之原有居民。惟謝易靜等人3 係於92年8 月
        27日購買門牌號碼為新北市○○區○○里○鄰○○○00號房屋（
        即上開30建號房屋）並受讓地上權而為移轉登記，此有
        土地登記及建物登記第一類謄本可佐（見本院卷一第65
        、69頁），而於其等購屋之後即應知悉系爭土地於建物
        前方之空地係該地居民用以通行而為公眾使用之道路，
        因此，其等主張該處作為道路使用之空地應以可供車輛
        通行為已足，而主張縮減為3.75公尺，而以其個人買受
        前手之特定權利，且未長期居住於該地購買之房屋，進
        而主張變更其他共有人長久以來之生活型態，確有不妥
        。
      ⑶再者，系爭土地為都市計畫區內之農建地，依都市計畫
        法臺灣省施行細則第30條第1 項規定，其建蔽率不得大
        於百分之60，容積率不得大於百分之180 ，若依附圖所
        示（預留6 公尺寬之道路），謝易靜等3 人因分割後所
        分得之土地面積為199.68平方公尺（詳附圖編號7 之表
        格面積欄所示），其依上開之建蔽率計算可建築之面積
        達119.8 平方公尺，亦遠高於其原有房屋設定之地上權
        範圍（68.23 平方公尺，詳卷一第65頁土地登記第一類
        謄本），縱使以其等遭拆除之違章建築之面積計算，該
        違章建物共三層計300 平方公尺，平均一層為100 平方
        公尺（參新北市政府違章建築拆除大隊上開函附資料）
        ，亦已超過19.8平方公尺，是以於分割後縱預留6 公尺
        之道路，於其等取得附圖編號7 之部分而重新申請建照
        建屋後，屋前仍有相當之空地可資利用，足認對其等影
        響亦屬有限；惟若將該道路縮減為3.75公尺，反不利居
        住於道路尾端之謝炎輝、謝明宗、謝宗雄之繼承人等人
        及其家屬之通行利用，亦對渠等之生活產生相當大之不
        便利，甚或影響日後災難發生時之救災便利；更何況所
        謂預留之道路用地亦係按全部共有人之應有部分比例為
        出地共有，且具有公益之目的，並非單純就某一共有人
        之應有部分有特別較大之犧牲，謝易靜等3 人之應有部
        分也僅佔系爭土地之百分之16左右（分別為5/96、5/96
        、7/120 ），其等多所付出者並不甚多，而位於其建物
        前之道路寬度則從其等原先預計之3.75公尺延伸至6 公
        尺，不但對其個人或系爭土也之全體住戶之便利及安全
        性均同屬大為增加；再者，謝易靜等3 人目前之建物既
        屬違章建築，渠等原先設定地上權之房屋（30建號房屋
        ，權利範圍為68.23 平方公尺）亦屬不存在，若以預留
        6 公尺寬度之道路為裁判分割，其分割所得之土地高達
        199. 68 平方公尺，遠超過其等設定地上權之範圍，而
        其若能分得該違章建物所在之位置，該處地形亦屬方正
        完整，較之謝毅亭所分得之土地須將屋前部分土地劃歸
        謝士卿所有等情，更屬有利，而謝毅亭分得之位置更接
        近隆山路，就實際狀況而言，預留6 公尺寬度道路之方
        案對其而言，使用全部道路之頻率反較謝易靜等3 人為
        少，惟謝毅亭仍具狀表示考量目前道路使用之現況、消
        防安全、住戶交通安全及避免日後住戶間之糾紛等因素
        ，而同意謝炎輝等人之方案，而預留6 公尺寬度之道路
        ，更彰顯謝毅亭個人基於公益上較屬無私之分割考量。
        是以，本院審酌土地之分割應由所有共有人互相體諒以
        謀最和諧之分割方案，而非強以個人之最大利益而置他
        共有人之利益於不顧，是以本院認若無其他更堅實之因
        素，自不宜單以謝易靜等3 人個人因素而變更多年來當
        地使用該等空地之生活型態。
      ⑷再者，系爭土地為兩造所共有，均各有部分之應有部分
        及權利，謝炎輝、謝明宗、謝宗雄之繼承人等人及其家
        屬均係住於道路之尾端，若能預留6 公尺之道路當能獲
        取較大之便利及安全性，均詳如上述，惟其等之便利及
        安全性亦係由道路前端之謝士卿、謝毅亭、謝易靜等3
        人付出較多之犧牲與讓步始得達成；且無論依何方案（
        預留3.75公尺或6 公尺之道路），謝炎輝等人所分得之
        土地遠超過其等之應有部分，所差別者為前者係由謝毅
        亭為最大之土地犧牲，而其他共有人均獲得較其應有部
        分為多之土地，後者是由謝士卿做最大之土地犧牲，謝
        毅亭則次之（上開土地之犧牲部分僅得以金錢為補償）
        。雖本院於訴訟中亦曾闡明欲採用預留4.1 公尺道路之
        方案，惟均未獲任何共有人之最後支持，甚且謝毅亭原
        本主張預留4.1 公尺之方案，最終亦主張預留6 公尺之
        方案始有利於全體共有人，就此共有人之意願亦應為適
        當之尊重，是以不再送請地政機關就該等方案為繪測。
        又本院考留附圖編號9 部分共建有G 、H 、I 等建物，
        長久即為謝炎輝使用中，且謝士卿或謝毅亭亦未提出就
        其分割後所得少於其應有部分之土地，欲以分得謝炎輝
        現占有部分之土地之相關方案到院（按謝毅亭若主張不
        受金錢補償，其因分割所減少之土地範圍應足以另於謝
        炎輝所分得之土地中再受分配部分之土地），是以本院
        仍以編號9 部分土地全部分予謝炎輝，並審酌上開事項
        ，而採預留6 公尺之道路，另依專業鑑價機關所為之鑑
        定而以金錢補償謝士卿及謝毅亭，因本院所採之預留6
        公尺道路方案對謝炎輝等人而言所獲取之利益又遠較其
        他共有人為大，惟該方案就各方面較預留3.75公尺道路
        之方案亦屬有利於全體共有人，是本院參酌上情後仍以
        上開方案為優先取擇。因本院既已從優採擇謝炎輝等人
        所提之預留6 公尺道路之方案，此方案亦與謝易靜等3
        人之主張大相逕庭，惟謝炎輝、謝弘斌等人一再爭執D-
        1 部分之建物，確非屬郭萬山等7 人所得出售及移轉，
        而郭萬山等7 人亦未就D-1 部分之建物出售及移轉，是
        該部分與其等確屬無涉，此亦經本院一再闡述，務望謝
        炎輝等人能不再興訟爭執，亦望全體共有人能考量本件
        土地分割，已將多年來共有之系爭土地分割為個別之所
        有人所有，已得由分得土地之人自由利用其分得部分為
        建築或為其他收益，實係對全體均屬有益，若能以和為
        貴，各退讓一步而不再興訟，以免日後數年仍相互纏訟
        不止，況興訟之共有人亦不一定於數年後能獲取更佳之
        選擇方案，亦有可能遭變更為更不利於己之方案（包括
        預留道路之寬度及是否仍可受分配超過自己應有部分面
        積之土地），是以本院希望全體共有人亦能同為上開考
        量，方屬對全體共有人最有利之選擇。
      ⑸末按謝易靜等3 人自購買上開30建號房屋及土地之應有
        部分及受讓地上權之後，均未入住該處以融入社區生活
        ，而其等之母親即法定代理人潘秀蓮更稱係因其已退休
        想要在那邊蓋房子居住等語（見本院109 年9 月22日言
        詞辯論筆錄），是更應珍惜此次之共有物分割訴訟之時
        機修補與其他共有人間多年來之嫌隙，而能考量全體之
        公益性，進而同意接受謝炎輝等人預留6 公尺道路之方
        案，況本件自105 年10月4 日繫屬本院迄今已5 年之久
        ，其間因各共有人間不同方案之爭執及部分共有人死亡
        而停止訴訟，甚且因新冠肺炎疫情而停滯進行，因而纏
        訟多年，兩造若有部分共有人未能接受本件判決，勢必
        再往上級審繼續興訟數年，而任由相關之土地爭議懸而
        未決，對全體共有人亦非屬有利。
      ⑹綜上，本院認本件於系爭土地分割時，應預留6 公尺之
        道路，始符共有人全體之最佳利益。
    ⒋末按藉由巷道通行，增益己有土地之利用與價值者，其通
      行利益與受益土地之面積息息相關，土地面積愈大，受益
      愈多，應為經驗所及知。是以分割道路用地，將之維持共
      有關係時，即應以受益土地面積比例計算各共有人之應有
      部分，始為公平、適法（最高法院96年度台上字第1469號
      判決意旨參照）。是以，就上開預留6 公尺之道路既係供
      公眾通行之道路，且為出入系爭土地唯一道路，且系爭土
      地之共有人皆得直接經由該道路與外界相連，縱有部分共
      有人分得土地不足應有部分，亦得以受他共有人以金錢補
      償，應認已依其應有部分而受全部分之分配，揆諸前揭說
      明，除謝弘斌之部分無從以原物為分配外，而須以金錢補
      償外，其他共有人自應按其等應有部分比例，而就預留之
      6 公尺道路（即附圖編號1 至4 ）維持共有。至於附圖F1
      部分，既有佔用上開預留6 公尺之道路，且經房屋現使用
      人謝明宗亦到庭表示同意拆除（見本院卷四第221 頁），
      自應由謝明宗自行拆除後返還該部分之土地予系爭土地全
      部共有人，或由謝明宗另行與其他共有人協議以其他補償
      方式取代拆除。
    ⒌因此，本院依兩造前所提之方案審酌後，認宜以如附圖所
      示之分割方案（預留6 公尺道路）為分割，亦即編號5 部
      分（面積174.83平方公尺）分歸謝士卿取得；編號6 部分
      （面積142.87平方公尺方公尺）由謝毅亭取得；編號7 部
      分（面積199.68平方公尺）由謝易靜取得應有部分28/78
      ，謝易霖、謝易璋2 人各取得應有部分25/78 ；編號8 部
      分（面積288.51平方公尺）由謝登旺之繼承人江秀慧等27
      人取得而為公同共有；而謝炎輝、謝弘哲、謝弘斌之應有
      部分原為1/16、1/16、7/80，計算其內部之比例則為5 ：
      5 ：7 ，是以編號9 部分（面積337.05平方公尺）由謝炎
      輝、謝弘哲等2 人各取得應有部分12/17 （即謝炎輝之5/
      17及謝弘斌之7 均由謝炎輝取得）、5/17；編號1 、2 、
      3 、4 所示之6 公尺寬度道路（合計面積292.16平方公尺
      ）則由如附表一所示之共有人（不含編號7 之謝弘斌，謝
      弘斌之應有部分由謝炎輝取得，即編號5 至9 部分之實際
      取得人），按其應有部分共有。
    ⒍至於系爭土地上目前存有6 個地上權（地上權人分別為謝
      婆、謝炎輝、謝細嬰、謝易靜、謝易霖、謝易璋），雖經
      謝易靜等3 人同意其等之地上權移轉至其等分割後受分配
      之土地上（含受分配道路用地），有民事變更訴之聲明狀
      可參（見本院卷六第14頁），惟謝炎輝、謝弘斌、謝弘哲
      則稱應由討論如何補償謝細嬰與謝婆之土地上部分（見本
      院卷六第90頁），是以共有人間就此部分並無一定之共識
      及提出共同能接受之解決辦法，則依法各地上權將於土地
      分割後全部轉載於各取得人所取得之土地（亦即每一分割
      所得土地均有6 個地上權），此雖仍不利於各分得土地人
      日後就土地所為之買賣，惟謝炎輝等人既就此部分仍主張
      應以補償之方式為之，惟系爭土地上之地上權非僅有謝炎
      輝所有，尚有謝易靜等3 人之地上權，且該等設定地上權
      之原有材料為土角之一樓平房房屋均已不復存（業如上述
      ），是僅得由共有人間另行協議或以相關之訴訟為解決，
      至謝炎輝等人另於本院最後詞辯論時再提出有關預留道路
      是否支付受益費等情，均有意圖延滯訴訟之虞，並無利於
      兩造就本案之最終解決，併此敘明。
  ㈣按以原物為分配時，如共有人中有未受分配，或不能按其應
    有部分受分配者，得以金錢補償之，民法第824 條第3 項定
    有明文。又共有物之原物分割，依民法第825 條規定觀之，
    係各共有人就存在於共有物全部之應有部分互相移轉，使各
    共有人取得各自分得部分之單獨所有權。故原物分割而應以
    金錢為補償者，倘分得價值較高及分得價值較低之共有人均
    為多數時，該每一分得價值較高之共有人即應就其補償金額
    對於分得價值較低之共有人全體為補償，並依各該短少部分
    之比例，定其給付金額，方符共有物原物分割為共有物應有
    部分互相移轉之本旨（最高法院85年台上字第2676號判例意
    旨參照）。查：
    ⒈關於本件金錢補償基準即系爭土地之價格，經本院送請日
      升不動產估價師事務就系爭土地預留3.75公尺道路（甲方
      案）及預留6 公尺道路（乙方案）之方案均進行鑑定，鑑
      定機關係採土地獨立之素地估價，且勘估標的係屬可建築
      開發之農業區（地目：建）土地，且現況座落有6 棟合法
      建物，故於價格評估過程中，均視勘估標的可供指定建築
      線進行開發建築。且針對勘估標的進行產權、一般因素、
      區域因素、個別因素、不動產市場現況及勘估標的依最有
      效使用與獨立估價情況下，與估價師專業意見分析後，採
      用比較法及土地開發分析法等估價方法進行評估認定，並
      作成估價報告書可參（下稱系爭估價報告書）。兩造亦未
      就系爭估價報告書之內容為爭執，是以應認鑑定單位所出
      具之系爭估價報告書所載鑑定意見，應屬可採。至於謝炎
      輝於本院110 年9 月22日當庭稱鑑定報告就靠路邊之土地
      與裏面之土地，都估同價云云，與鑑定報告所載內容不符
      ，其就此部分顯有誤解。經本院依上開理由認應以乙方案
      （預留6 公尺道路）為分割方式始符共有人全體之最佳利
      益，以下爰謹就該方案為論述。
    ⒉鑑定單位於鑑定時點（110 年8 月8 日）之系爭土地依附
      圖所示分割方法（預留6 公尺道路）為分割時，就共有人
      間有不能按其應有部分受分配者，以金錢補償之鑑定意見
      認共有人謝士卿、謝毅亭二人分割後取得土地總值均較分
      割後應分配之權利總值為少，而分別應受金錢補償1,876,
      120.5 元、32,640.75 元，而共有人謝易霖等3 人、謝登
      旺之繼承人共27人、謝炎輝等3 人（本院認謝弘斌之應有
      部分應併入謝炎輝之應有部分）因分割後取得之土地總值
      較分割後應分配之權利總值為多，而應分別給付其他共有
      人251,814.225 元、96,658.5元、1,560,288.525 元。揆
      諸前揭最高法院判例所揭示「該每一分得價值較高之共有
      人即應就其補償金額對於分得價值較低之共有人全體為補
      償，並依各該短少部分之比例，定其給付金額，方符共有
      物原物分割為共有物應有部分互相移轉之本旨」，本院依
      各共有人就系爭土地應有部分，及各共有人內部間就分得
      土地之比例為計算後，認謝易靜、謝易霖、謝易璋、謝登
      旺之繼承人共27人、謝炎輝、謝宏哲等人應分別給付謝士
      卿、謝毅亭各如附表二所示之金錢（計算式詳附表二之說
      明）。
    ⒊關於謝弘斌之應有部分，其應有部分原係由謝炎輝於訴訟
      中所移轉，自應與謝炎輝、謝弘哲等人共有編號9 之土地
      ，或自編號9 之土地劃出相當於其應有部分之土地最為妥
      適。惟其既表明僅願分得其所稱之D-1 建物所在位置土地
      （應係位於附圖編號7 之前方位置），而不願與謝炎輝、
      謝弘哲等人共有編號9 之土地，謝炎輝亦同為此表示，自
      應尊重其等不願為共有之意願，且考量謝弘斌不應於附圖
      編號7 之土地部分受分配，業如上述，且其無單獨於編號
      9 之土地劃分出其應有部分，而受該部分原物分配之意願
      ，則依民法第民法第824 條第3 項規定，自應認無從受原
      物分配，而應以金錢補償之。就其等之應有部分所應分配
      之土地，亦不宜另由謝炎輝以外之共有人所分得，而應再
      回歸由謝炎輝取得其應有部分相對應之土地，而另由謝炎
      輝就其應有部分以金錢為補償，最為妥適。是以謝炎輝所
      取得附圖編號9 之土地，其於該土地之應有部分合計為12
      /17 （5/17＋7/17＝12/17 ），而與謝弘哲以12/17 、5/17
      而分別共有附圖編號9 之土地。而附圖編號9 之土地面積
      為337.05平方公尺，以其共有之比例計算謝弘斌於編號9 
      之分得面積原為138.7853平方公尺（337.05×7/17＝138.78
      53），再以系爭估價報告書所載之附圖編號9 土地每平方
      公尺為16,900元，是以就該部分謝炎輝應給付謝弘斌為2,
      345,471.57元（四捨五入後為2,345,472 元）。又謝弘斌
      就編號1 至4 之道路，原有7/80之應有部分，而依系爭鑑
      定報告，編號1 至4 之道路，合計面積為292.16平方公尺
      （77.64 ＋40.51 ＋72.85 ＋101.16＝292.16），每平方公尺
      均為17,000元，就該部分，謝炎輝應給付謝弘斌434,588 
      元（292.16×7/80×17,000＝434,588 ）。綜上，謝炎輝共
      須補償謝弘斌2,780,060 元（2,345,472 ＋434,588 ＝2,78
      0,060 ）。
四、綜上所述，系爭土地並無不能分割之情形，本院審酌各共有
    人之意願、利害關係、共有物之性質、分割前使用狀況等各
    情，認系爭土地以如附圖所示方法分割，且由附表二所示取
    得人依取得之權利欄所示而取得分割後之土地。又如附表三
    「應給付補償之共有人」欄所示共有人，應補償如附表三「
    應受補償之共有人」欄所示之共有人各如附表三所示之金額
    。從而，原告訴請謝登旺之繼承人江秀慧等27人應就被繼承
    人謝登旺所遺系爭土地所有權應有部分4 分之1 ，辦理繼承
    登記，及裁判分割系爭土地，為有理由，爰判決如主文第1
    、2 、3 項所示。
五、末查，分割共有物具非訟事件之性質，分割共有物之方法，
    本應由法院斟酌何種方式較能增進共有物之經濟效益，並兼
    顧共有人之利益，以決定適當之分割方法，不因何造起訴而
    有不同，故原告請求分割之訴雖有理由，惟關於訴訟費用負
    擔，應由共有人各按其應有部分比例負擔，方屬事理之平，
    爰命兩造依附表一所示「分割後應有部分比例」欄所示比例
    負擔之。
六、本件事證已臻明確，兩造其餘攻擊防禦方法及所提證據，經
    本院審酌後，認於判決結果均不生影響，爰不一一予以論駁
    贅述。
七、據上論結，原告之訴為有理由，依民事訴訟法第385條第1項
    前段、第80條之1、第85條第1項後段，判決如主文。
中    華    民    國   110    年     10    月   6     日
                  民事第一庭  法  官   徐文瑞
以上正本係照原本作成。
如對本判決上訴，應於判決送達後20日內向本院提出上訴狀，若
委任律師提起上訴者，應一併繳納上訴審裁判費，否則本院得不
命補正逕行駁回上訴。
中    華    民    國   110    年     10    月   6     日
                              書記官   朱亮彰

附表一：

編號 共有人（含移轉應有部分前） 分割後之應有部分比例 備註 1 謝易霖 5/96  2 謝易靜 7/120 應有部分原為5/96，訴訟中向原共有人李淑燕另購得1/160 ，合計為7/120 3 謝易璋 5/96  4 謝毅亭 1/8  5 謝炎輝 3/20（應有部分原為1/16，分割後取得謝弘斌部分7/80，合計為3/20） 應有部分原為1/16，訴訟中向編號36至38、40至43之共有人另購得7/80，共計3/20，嗣再於訴訟中將7/80移轉予謝弘斌 6 謝弘哲 1/16  7 謝弘斌 0 （原無應有部分，惟於訴訟中經謝炎輝移轉應有部分7/80，分割後其應有部分併由謝炎輝取得） 一、原非共有人，於訴訟中經共有人謝炎輝移轉應有部分7/ 80 二、未為原物分配之應有部分，則由分配到謝弘斌之應有部分之謝炎輝另以金錢補償謝弘斌。 8 謝士卿 1/4  9 江秀慧 公同共有1/4 謝登旺之繼承人 10 謝宜臻 公同共有1/4 謝登旺之繼承人 11 江彩梧 公同共有1/4 謝登旺之繼承人 12 陳謝重子 公同共有1/4 謝登旺之繼承人 13 謝春金 公同共有1/4 謝登旺之繼承人 14 謝洞洁 公同共有1/4 謝登旺之繼承人 15 謝金益 公同共有1/4 謝登旺之繼承人 16 謝伴 公同共有1/4 謝登旺之繼承人 17 謝金柳 公同共有1/4 謝登旺之繼承人 18 謝金葉 公同共有1/4 謝登旺之繼承人 19 謝明宗 公同共有1/4 謝登旺之繼承人 20 謝豐隆 公同共有1/4 謝登旺之繼承人 21 謝豐裕 公同共有1/4 謝登旺之繼承人 22 謝文雄 公同共有1/4 謝登旺之繼承人 23 謝恭禧 公同共有1/4 謝登旺之繼承人 24 謝士卿（同編號7） 公同共有1/4 謝登旺之繼承人 25 謝麗芳 公同共有1/4 謝登旺之繼承人 26 簡阿林 公同共有1/4 謝登旺之繼承人 27 簡阿樹 公同共有1/4 謝登旺之繼承人 28 簡阿全 公同共有1/4 謝登旺之繼承人 29 陳簡美 公同共有1/4 謝登旺之繼承人 30 陳簡阿蘭 公同共有1/4 謝登旺之繼承人 31 謝沛珊 公同共有1/4 謝登旺之繼承人 32 謝長融 公同共有1/4 謝登旺之繼承人 33 謝湄鴻 公同共有1/4 謝登旺之繼承人 34 謝嘉琪 公同共有1/4 謝登旺之繼承人 35 謝仟玲 公同共有1/4 謝登旺之繼承人 36 郭萬山 0 （原有1/32） 應有部分已移轉予謝炎輝 37 郭宏毅 0 （原有1/64） 應有部分已移轉予謝炎輝 38 郭蕙茹 0 （原有1/64） 應有部分已移轉予謝炎輝 39 李淑燕 0 （原有1/160） 應有部分已移轉予謝易靜 40 李鍊平 0 （原有1/160） 應有部分已移轉予謝炎輝 41 李鍊宜 0 （原有1/160） 應有部分已移轉予謝炎輝 42 李鍊成 0 （原有1/160） 應有部分已移轉予謝炎輝 43 李麗娟 0 （原有1/160） 應有部分已移轉予謝炎輝 

附表二：

附圖複丈成果圖之編號 面積（平方公尺） 取得人 取得之權利 備註 1 至4 292.16 附表一所示共有人（編號7 之謝弘斌除外，其未受原物分配，另以金錢補償） 依附表一所示「分割後應有部分比例」欄所示比例共有。  （編號7 之謝弘斌之應有部分應合併為編號5 之謝炎輝所有，應有部分為0 ；編號36至43之共有人應有部分已移轉予其他共有人，分割後之應有部分亦為0） 附表一編號36至43之共有人之應有部分於訴訟中已分別移轉予其他共有人，是以其等於分割後，就附圖編號1 至4 部分，已無應有部分，惟因其於本件訴訟仍為當事人，仍應列為取得人。編號7 謝弘斌之應有部分於分割後已併由謝炎輝取得應有部分之土地，而不受土地原物分配，另以金錢補償，故不列為取得人 5 174.83 謝士卿 單獨所有  6 142.87 謝毅亭 單獨所有  7 199.68 謝易靜謝易霖謝易璋李淑燕 分別共有（由謝易靜取得編號7 之應有部分28/78 ；謝易霖、謝易璋2 人各取得編號7 之應有部分25/78 ，李淑燕取得之應有部分為0） 共有人李淑燕之應有部分於訴訟繫屬中已全部移轉予謝易靜，雖其已無應有部分，惟因其仍為本件當事人，仍列為編號7 部分之取得人 8 288.51 本判決主文第一項之謝登旺之繼承人共27人 公同共有  9 337.05 謝炎輝謝弘哲  郭萬山郭宏毅郭蕙茹李鍊平李鍊宜李鍊成李麗娟 分別共有（由謝炎輝取得編號9 之應有部分12/17 ；謝弘哲取得編號9 之應有部分5/17） 一、共有人郭萬山、郭宏毅、郭蕙茹、李鍊平、李鍊宜、李鍊成、李麗娟之應有部分於訴訟繫屬中已全部移轉予謝炎輝，其等之應有部分均為0，惟因其等仍為本件當事人，即應將其等列為編號9 土地之取得人。 二、共有人謝弘斌部分之應有部分未受原物分配（詳判決理由），另以金錢補償，如本判決主文第三項後段。 


附表三、共有人間應找補之金額（新臺幣，元）：

   應受補償之共有人     1、 謝士卿 2、謝毅亭 應付補償之共有人 1 謝易靜 88,849 1,546  2 謝易霖 79,330 1,380  3 謝易璋 79,330 1,380  4 謝登旺之繼承人共27人 95,006 1,653  5 謝炎輝 451,061 7,847  6 謝弘哲 451,061 7,847  7 謝炎輝（此部分為謝弘斌之應有部分，應併由謝炎輝負擔） 631,485 10,987 合計   1,876,122 32,640 


說明：
 1、上開應付及應受補償費係依日升不動產估價師事務所110 年
    8 月8 日估價報告書摘要第5 頁之「共有人間應找補之金額
    」，再依個別各有人間就分得部分之內部比例，加以細部換
    算而得。
 2、共有人謝士卿、謝毅亭二人因分割後取得之土地總值不足其
    依應有部分應分配之權利總值，其二人應找補之金額分別為
    1,876,120.5 元、32,640.75 元，謝毅亭應分得之金額約為
    謝士卿之0.017398，於下列計算受補金額時，即以上開比例
    為計算基準。
 3、謝易靜、謝易霖、謝易璋共應給付251,814.225元，其三人
    內部間應依28/78 ：25/78 ：25/78 即28：25：25比例計算
    各應給付之金額。
    ⑴謝易靜應給付謝士卿、謝毅亭2 人共計：251,814.225×28/
      78＝90,394.85 ；其中應給付謝士卿部分則為90394.85÷（
      1 ＋0.017398）＝88,849.0542 （元以下四捨五入後則為88
      ,849元）；其中應給付謝毅亭部分則為90,395－88,849＝15
      46元。
    ⑵謝易霖應給付謝士卿、謝毅亭2 人共計：251,814.225×25/
      78＝80,709.6875 ；其中應給付謝士卿部分則為80,709.68
      75 ÷（1 ＋0.017398）＝79,329.5126 （元以下四捨五入後
      為79,330元）；則應給付謝毅亭部分則為80,710－79,330 
      ＝1,380元。
    ⑶謝易璋應給付謝士卿、謝毅亭2 人共計：251,814.225 ×25
      /78 ＝80,709.6875 ；其中應給付謝士卿部分則為80,709.
      6875 ÷（1 ＋0.017398）＝79,329.5126 （元以下四捨五入
      後為79,330元）；則應給付謝毅亭部分則為80,710－79,33
      0＝1,380 元。
4、謝登旺之繼承人共27人應給付謝士卿、謝毅亭二人共計：96,
   658.5元。其中應給付謝士卿部分則為96,658.5÷（1＋0.01739
   8）＝95,005.5927（元以下四捨五入後為95,006元）；應給付
   謝毅亭部分則為96,659－95,006＝1,653元。
5、謝炎輝、謝弘哲、謝弘斌（謝弘斌之應有部分仍依比例計算
   後再由謝炎輝負擔，詳判決理由）3 人應給付謝士卿、謝毅
   亭二人共1,560,288.525 元。其三人內部間應依1/16：1/16
   ：7/80，即5 ：5 ：7 之比例計算各應給付之金額。
    ⑴謝炎輝應給付謝士卿、謝毅亭2 人共計：1,560,288.525×5
      /17＝458,908.3897；其中應給付謝士卿部分則為458,908.
      3897÷（1 ＋0.017398）＝451,060.8333元（元以下四捨五
      入後為451,061 元）；則應給付謝毅亭部分則為458,000 
      －000,061 ＝7,847 元。
    ⑵謝弘哲應給付謝士卿、謝毅亭2 人共計：1,560,288.525×5
      /17＝458,908.3897；其中應給付謝士卿部分則為458,908.
      3897÷（1 ＋0.017398）＝451,060.8333元（元以下四捨五
      入後為451,061 元）；則應給付謝毅亭部分則為458,000 
      －000,061 ＝7,847 元。
    ⑶就謝弘斌之應有部分（併由謝炎輝負擔）應給付謝士卿、
      謝毅亭2 人共計：1,560,288.525 ×7/17＝642,471.7456；
      其中應給付謝士卿部分則為642,471.7456÷（1 ＋0.017398
      ）＝631,485.1667元（元以下四捨五入後為631,485元）；
      則應給付謝毅亭部分則為642,000 －000,485 ＝10,987元。